臺灣臺中地方法院刑事判決　　　　　　　96年度易字第1777號
公　訴　人　臺灣臺中地方法院檢察署檢察官
被　　　告　甲○○
上列被告因詐欺案件，經檢察官提起公訴（96年度偵緝字第901號
），本院判決如下：
    主    文
甲○○幫助意圖為自己不法之所有，以詐術使人將本人之物交付
，處有期徒刑肆月，如易科罰金，以銀元佰元即新臺幣玖佰元
折算壹日。
    事    實
一、甲○○明知他人蒐集存摺、密碼、提款卡等帳戶資料，顯係
    欲以該蒐集來之帳戶遂行財產上犯罪之目的，而將個人帳戶
    出售或出借（租）他人使用，可預見此帳戶足供為詐欺取財
    之人頭帳戶，以收取受騙之人匯入之款項，仍不違背其本意
    ，竟基於幫助詐欺集團詐欺取財之不確定故意，於民國94年
    間某日，在不詳地點，將其開立中華郵政股份有限公司（下
    稱中華郵政公司）烏日明道郵局00000000000000號帳戶之存
    摺、提款卡、密碼及印章，提供予姓名、年籍不詳之成年詐
    騙集團成員使用。嗣該詐騙集團成員取得上開帳戶後，旋即
    與該集團共同基於意圖為自己不法所有之犯意聯絡，於94年
    11月24日11時許，撥打丙○○之電話，冒充臺北郵政總局人
    員，詐稱丙○○有2 封催款單及法院文書退回該局，要求其
    向士林分局查詢，經丙○○撥打電話查詢後，由自稱刑事組
    陳國華之男子接聽，誆稱丙○○有大眾銀行信用卡款未繳須
    出庭，可能係個人資料外流，丙○○復依陳國華之指示撥打
    電話向金融管制局申請金融理賠保單，由自稱姓廖之成年男
    子接聽，並向丙○○詐稱須向往來銀行辦理電話語音轉帳及
    金融機構辦理網路銀行轉帳，並提供甲○○之上開郵局帳號
    ，以辦理財產安全管控，使丙○○陷於錯誤，至銀行申請網
    路銀行轉帳，並將密碼及帳號告知該詐騙集團成員，致丙○○所有之第七商業銀行彰美分行0000000000000 號帳戶於同
    日遭轉帳新臺幣（下同）31萬1 千元、1 萬元及3 萬4 千元
    ，共計3 筆，總額35萬5 千元，匯至上開甲○○之郵局帳戶
    。嗣丙○○發覺受騙後，報警而循線查悉上情。
二、案經丙○○訴由臺中縣警察局烏日分局報告臺灣臺中地方法
    院檢察署檢察官偵查起訴。
    理    由
一、訊據被告甲○○固坦承上開帳戶存摺及提款卡等物均為其自
    行申請所取得，而遭詐欺集團成員做為向告訴人丙○○詐欺
    取財時指定匯款之帳戶使用等節不諱，惟矢口否認有何幫助
    詐欺取財之犯行，辯稱：伊當天下午騎機車去第一廣場逛街
    ，將機車放在臺中市第一廣場停車場，把包包放在機車置物
    箱，包包裡面有存摺、提款卡、密碼及印章等物，密碼寫在
    提款卡上面，當天晚上時發現皮包不見了。那時候乙○○和
    伊住在一起，她知道伊的存摺、提款卡及包包不見了，不見
    後一個禮拜，伊去明道郵局辦理掛失，並申辦新存摺、提款
    卡及更改新密碼，並未將帳戶提供他人犯罪使用云云。惟查
    ：
  (一)告訴人丙○○因誤信詐騙集團成員上述之不實訊息，因而受
    騙匯款35萬5 千元至被告所使用上開帳戶等節，業據告訴人
    丙○○於警詢及本院準備程序中指述綦詳，並有告訴人受騙
    匯款之第七商業銀行彰美分行0000000000000 號帳戶存摺交
    易紀錄、第七商業銀行電話語音服務（申請、變更、終止使
    用）約定書、被告上開帳戶開戶資料各1 份在卷可稽。且被
    告對於告訴人受騙匯款至其所使用上開帳戶之情，亦不爭執
    ，足見告訴人受詐欺集團成員之欺騙而匯款至被告之上述帳
    戶之事實，應堪認定。
  (二)被告對於渠所使用上帳戶之存摺、提款卡、密碼及印章等如
    何失竊之過程，於偵查中供述：95年8 、9 月伊補辦存摺出
    來後，存摺、印章、提款卡放在伊騎乘機車置物箱的包包內
    不見了，密碼寫在提款卡上面等語（見96年度偵緝字第901
    號卷第15頁），嗣於本院審理復供承：伊何時騎機車載乙○○於下午何時到第一廣場逛街已經不記得了。伊和乙○○逛
    到一半時候，伊要買200 多元的小皮夾，發現皮包沒有帶，
    接著伊回到停放機車的地方，就發現皮包及鑰匙等東西不見
    ，伊的皮包放在置物箱裡面。因伊住的地方常常遭小偷所以
    沒有將存摺、提款卡等放在家。不見了一個禮拜後，伊去明
    道郵局去辦理掛失止付，並沒有報警處理等語（見本院審理
    卷第30頁至第34頁）在卷甚詳，可知被告對於其所使用郵局
    存摺究竟係補辦存摺完成後立即失竊？抑或係與證人乙○○
    逛街購物時失竊？被告前後所辯不一致，其所辯是否真實，
    已令人生疑。
  (三)雖被告於本院審理時辯稱：因伊住處時常遭小偷而未將存摺
    放在家裡。遺失郵局存摺的當天伊騎乘機車附載乙○○到第
    一廣場逛街購物，存摺等物放入皮包內，而皮包放在機車置
    物箱內，機車停放在第一廣場停車場內，到第一廣場逛街逛
    到一半時伊要買200 多元的小皮夾，發現皮包未帶時回到停
    放機車處拿時，發現置物箱被打開裡面的皮包、租處的鑰匙
    等東西不見，因為帳戶裡面沒有錢，所以覺得不重要，所以
    未報警。伊和乙○○發現皮包不見了，都不覺得要緊，當天
    晚上伊和乙○○一起去重打鑰匙花了20元云云（見本院審理
    卷第30頁至第34頁），惟與本院隔離訊問證人乙○○所證述
    失竊過程：甲○○東西不見後過了1 個星期才跟伊說她的存
    摺、印章不見了。伊問甲○○為何存摺、印章不見，但甲○○不跟伊說。「（問：甲○○的存摺、鑰匙擺在置物箱裡面
    不見有無告訴你？）那是過了1 個星期才告訴我。」。當天
    伊和甲○○去第一廣場內衣櫃時，甲○○要買內衣，發現包
    包沒有帶出來才發現不見了，錢還是伊先付，內衣290 元。
    伊問甲○○不見什麼東西，甲○○也不告訴伊，我們就回去
    了，因為每次掉東西，甲○○都覺得不要緊，伊不想理她，
    伊有租處備份鑰匙，甲○○騎機車載伊回去等語（見本院審
    理卷第35頁至第38頁）以觀，證人乙○○與被告對於失竊當
    日購買何物始發現包包不見？證人乙○○當時是否知悉被告
    失竊何物？失竊後當日被告有無前往重打租處鑰匙等細節，
    與被告所言明顯不一，證人乙○○之證詞，已難信為真實。
    退一步而言，縱令證人乙○○所言可信，惟其前揭所證述之
    失竊過程，被告失竊當時並未立即告知證人乙○○究竟是失
    竊何物，而係經過1 星期後方告訴乙○○，被告究竟有無失
    竊？失竊何物？證人乙○○並未親眼目睹，均係來自於被告
    事後之轉述，自難以之為有利被告認定之憑據。
  (四)依被告上揭郵局存摺交易紀錄顯示：被告所使用之帳戶自94
    年9 月2 日起至同年10月21日帳戶止僅剩存款504 元，並曾
    於同年月11日申請晶片提款卡、復於同年月22日向郵局申請
    語音查詢功能，再於同年月23更換密碼後，告訴人於同年月
    24日款匯入上述3 筆款項至被告所使用上述郵局帳戶內，並
    於同日遭詐欺集團成員分次提領一空，而被告遲至94年11月
    28日方辦理掛失止付一節，有中華郵政公司臺中郵局94年12
    月29日中管字第094210 3642 號函所附被告所使用上述郵局
    帳戶申請書影本及客戶歷史交易清單各1 份附卷（見警卷第
    25頁至第29頁）可稽。足見告訴人丙○○匯入上述款項前，
    被告所使用之帳戶內僅有504 元，被告自無申請語音查詢餘
    額之必要！再者告訴人匯入上述款項後立即遭詐欺集團成員
    提領一空，被告於發現存摺等失竊時不立刻報警處理，卻違
    反常情失竊一星期後方辦理掛失止付，益徵被告申請語音查
    詢功能及遲延掛失止付之作用，分別係為讓詐欺集團成員得
    以以電話查詢被害人有無匯款至被告所使用之帳戶內，而方
    便通知其他成員及時領出詐欺所得之款項，以防遭警方凍結
    無法領出，及為掩飾其提供帳戶幫助詐欺之犯行甚明。
  (五)被告雖於偵查中及本院審理時均稱：伊將密碼寫在提款卡云
    云。惟稍有社會歷練、經驗之人，均知提融卡應與其存摺、
    密碼分別保存，或者將密碼牢記心中，而不在任何物體上標
    示或載明密碼，以免徒增帳戶款項遭人持金融卡併同輕易得
    知之密碼盜領款項，被告正值青年，已有社會歷練，衡情被
    告豈有刻意將之記載於存提款卡上，而徒增帳戶款項遭人盜
    領之風險，被告所辯實難採信。況查詐欺集團以他人帳戶供
    作款項出入之帳戶，衡諸常情，通常會先取得帳戶所有人之
    同意才使用，否則一旦帳戶所有人掛失，被害人匯入之款項
    即遭凍結無法提領，帳戶所有人反可輕易辦理補發存摺、變
    更印鑑、密碼，將詐欺取得之款項提領一空，詐欺集團自不
    可能冒此風險。綜上所述，被告空言否認幫助詐欺取財之犯
    行，核屬事後卸責之詞，不足採信。本案事證明確，被告之
    犯行，堪予認定。
  (六)按刑法上之故意，區分直接故意（確定故意）與間接故意（
    不確定故意），「行為人對於構成犯罪之事實，明知並有意
    使其發生者」為直接故意，「行為人對於構成犯罪之事實，
    預見其發生而其發生並不違背其本意者」為間接故意；又金
    融帳戶為個人理財之工具，申請開設金融帳戶並無任何特殊
    之限制，一般民眾皆能自由申請開戶，並得同時在不同金融
    機構申請多數存款帳戶使用，乃眾所周知之事實，依一般人
    之社會生活經驗，倘係合法收入，本可自行向金融行庫開戶
    使用，而無向他人購買帳戶之必要；苟不以自己名義申請開
    戶，反以不正方式向不特定人取得他人之金融機構帳戶使用
    ，衡情應能懷疑其目的在於施用詐騙手段以非法取得他人財
    物。且被告對於該姓名年籍不詳之詐騙集團成員取得其存摺
    等物為實施詐欺取財之犯行應可預見，且於其帳戶被利用作
    為向人詐騙財物之情，亦無違背其本意。至被告交付上開存
    摺、提款卡及密碼等物，既非詐欺取財罪之構成要件行為，
    且查無任何證據足資證明被告與該不詳姓名年籍成年之詐騙
    集團成員間有何共同詐欺取財之犯意聯絡，足認被告應僅係
    出於幫助犯罪之行為。本件事證明確，被告犯行，洵堪認定
    。
二、按行為後法律有變更者，適用行為時之法律。但行為後之法
    律有利於行為人者，適用最有利於行為人之法律，刑法第2
    條第1 項定有明文。茲因本件論罪科刑所應適用之刑法法律
    有下列變更，爰比較新舊法如下：
  (一)關於幫助犯之規定，被告於行為時之刑法第30條第1 項、第
  　2 項分別規定：「幫助他人犯罪者，為從犯。雖他人不知幫
  　助之情者，亦同」、「從犯之處罰，得按正犯之刑減輕之」
  　，而95年7 月1 日修正公布施行之刑法第30條第1 項、第2
  　項則規定：「幫助他人實行犯罪行為者，為幫助犯。雖他人
  　不知幫助之情者，亦同。」、「幫助犯之處罰，得按正犯之
  　刑減輕之」，比較修正前、後關於幫助犯之規定，修正前之
  　刑法並未較不利於被告，依刑法第2 條第1 項規定，應適用
  　行為時即修正前之刑法第30條規定。
  (二)關於易科罰金之折算標準，94年2 月2 日經總統公布，並於
    95年7 月1 日施行之修正後刑法第41條第1 項修正提高為「
    以新臺幣一千元、二千元、三千元折算一日」，並刪除「因
    身體、教育、職業或家庭之關係，執行顯有困難者」之條件
    ，第2 項增訂「前項規定於數罪併罰，其應執行之刑未逾六
    月者，亦適用之」，而修正前刑法第41條第1 項規定「得以
    一元以上三元以下折算一日（復依修正前罰金罰鍰提高標準
    條例第2 條規定，係就原定數額提高為100 倍折算1 日即銀
    元100 元以上300 元以下折算1 日）」，故關於易科罰金折
    算標準，以修正前之折算標準對被告較為有利，故應依刑法
    第2 條第1 項本文規定，適用修正前刑法第41條第1 項前段
    、修正前罰金罰鍰提高標準條例第2 條規定，定其易科罰金
    之折算標準。
  (三)刑法第339 條第1 項詐欺取財罪，法定刑得科或併科1,000
    元以下罰金，依修正後刑法施行法增訂第1 條之1 ：「九十
    四年一月七日刑法修正施行後，刑法分則編所定罰金之貨幣
    單位為新臺幣，九十四年一月七日刑法修正時，刑法分則編
    未修正之條文定有罰金者，自九十四年一月七日刑法修正施
    行後，就其所定數額提高為三十倍，但七十二年六月二十六
    日至九十四年一月七日新增或修正之條文，就其所定數額提
    高為三倍。」，及刑法第33條第5 款修正為：「主刑之種類
    如下：五、罰金：新臺幣一千元以上，以百元計算之」等規
    定觀之，依修正後之法律，刑法第339 條第1 項詐欺取財罪
    所得科處之罰金刑最高為新臺幣30,000元，最低為新臺幣1,
    000 元，然依被告行為時之刑罰法律，即罰金罰鍰提高標準
    條例第1 條前段規定之提高倍數10倍及修正前刑法第33條第
    5 款規定之罰金最低額1 元計算，則刑法第339 條第1 項之
    詐欺取財罪所得科處之罰金最高為銀元10,000元，最低額為
    銀元10元，若換算為新臺幣，最高額與新法同為新臺幣30,0
    00元，最低額則僅為新臺幣30元。比較上述修正前、後之刑
    罰法律，應以修正前之刑法第33條第5 款之規定較有利於被
    告。
三、按刑法上之幫助犯，係指以幫助之意思，對於正犯資以助力
    ，而未參與實施犯罪之行為者而言（最高法院49年台上字第
    77號判例參照）。查該詐騙集團成員於取得被告提供之前開
    存摺等物後，基於詐欺取財之犯意，意圖為自己不法之所有
    ，向告訴人施以詐術，致其陷於錯誤，遭詐欺集團成員轉帳
    35萬5 千元至被告上開帳戶內，使詐欺集團詐得財物，核該
    詐騙集團成員所為，係犯刑法第33 9條第1 項之詐欺取財罪
    。被告將其所申請上述帳戶存摺交予詐騙集團成員作為詐欺
    取財之匯款帳戶使用，顯係基於幫助他人詐欺取財之犯意，
    且所為提供帳戶予他人之行為係屬刑法詐欺取財罪構成要件
    以外之行為，係屬以幫助他人犯罪之意思而參與犯罪構成要
    件以外之行為，是核其所為，係犯刑法第30條第1 項前段、
    第339 條第1 項之幫助詐欺取財罪，應依刑法第30條第2 項
    之規定，減輕其刑。爰審酌被告擅自將其個人名義所申請取
    得之銀行帳戶，提供他人作為詐欺取財之匯款帳戶使用，助
    長犯罪之不良風氣，幫助犯罪者隱匿真實身分，增加檢警犯
    罪偵查之困難性，間接造成更多人之遭受損害，其行誠屬可
    議，迄今未與告訴人達成和解，賠償其所受之損失，且犯罪
    後猶矢口否認犯行，犯後態度不佳，未見悔意，惟念及被告
    未實際參與詐欺取財之犯行，可責難性較低，告訴人所受騙
    金額達35萬5 千元，所造成之財產損害尚非重大等一切情狀
    ，量處如主文所示之刑，並諭知易科罰金之折算標準，以示
    懲儆。蒞庭公訴人雖具體求處有期徒刑5 月，惟本院於考量
    被告犯罪危害之程度、告訴人所受之損失及上開情節，認對
    被告處以主文所示之刑罰，已足收懲儆之效，是檢察官具體
    求刑之刑度稍嫌過重，併予敘明。
據上論斷，應依刑事訴訟法第299 條第1 項前段，刑法第339 條
第1 項、第2 條第1 項前段、修正前刑法第30條第1 項前段、第
2 項、第41條第1 項前段，罰金罰鍰提高標準條例第1 條前段、
修正前罰金罰鍰提高標準條例第2 條，現行法規所定貨幣單位折
算新臺幣條例第2 條，判決如主文。
中　　華　　民　　國　　96　　年　　5 　　月　　30　　日
              刑事第三庭  審判長  法  官  唐光義
                                  法  官  郭妙俐
                                  法  官  楊萬益
上開正本證明與原本無異。
如不服本判決，應於送達後10日內向本院提出上訴狀（須附繕本
），上訴於臺灣高等法院臺中分院。
                                  書記官  李國敬
中　　華　　民　　國　　96　　年　　5 　　月　　30　　日
附錄論罪科刑法條：
中華民國刑法第339條：
意圖為自己或第三人不法之所有，以詐術使人將本人或第三人之
物交付者，處五年以下有期徒刑、拘役或科或併科1000元以下罰
金。
以前項方法得財產上不法之利益或使第三人得之者，亦同。
前二項之未遂犯罰之。
